【裁判字號】    99,訴,618
【裁判日期】    990907
【裁判案由】    侵權行為損害賠償
【裁判全文】
臺灣臺南地方法院民事判決               99年度訴字第618號
原      告  乙○○
被      告  丙○○
兼訴訟代理
人          甲○○
上列當事人間請求侵權行為損害賠償事件，經本院於民國99年8
月24日言詞辯論終結，判決如下：
    主  文
原告之訴及假執行之聲請駁回。
訴訟費用新臺幣壹萬捌仟貳佰參拾陸元由原告負擔。
    事實及理由
一、本件原告起訴主張：
  (一)被告丙○○、甲○○為紅帽投資顧問有限公司（下稱紅帽公
    司）之實際負責人及總經理。於民國91年8 月間，被告甲○
    ○持由被告丙○○所印製之「力竑科技91年、92年股利政策
    」不實文件向原告詐稱，力竑科技公司（下稱力竑公司）91
    年ＥＰＳ高達8 元，並預定於91年底上興櫃，而紅帽公司將
    與18家證券商聯合將力竑公司股價炒作至每股90元。原告信
    以為真，即以每股52元之高價向被告甲○○購入力竑公司股
    份20張（計2萬股），合計104萬元，然力竑公司91年實際Ｅ
    ＰＳ為－4.35元，屬於極大虧損狀態；又力竑公司92年1 月
    23 日興櫃時每股股價約9元至12元，至96年7 月16日時，該
    公司每股股價僅有0.1元。
  (二)於91年12月間，力竑公司曾通知原告辦理現金增資認購股票
    ，因原股股率為每持有1千股僅可認購57.54股，而每股股價
    為10元，須繳交股款11,500元，詎被告甲○○竟通知原告不
    要理會力竑公司之增資案，紅帽公司可以較優惠之方式（即
    原每1千股可認購1千股）優待客戶以降低購股成本。於92年
    2 月13日間，被告丙○○又慫恿原告以每股11元之股價，據
    以認購增資2 萬股，股價合計22萬元。惟因力竑公司之股價
    持續下跌，於92年3、4月經原告詢問力竑公司之財務協理後
    ，方知悉力竑公司90年、91年度之ＥＰＳ已各虧損3.88元及
    4.35元，原告始知受騙。查原告於91年間係以每股52元認購
    力竑公司之股份，而該公司之每股股價於96年間已跌至0.1
    元，就原告前所受103萬8千元之損害，原告業已起訴，並獲
    法院勝訴判決。是原告僅就嗣後以每股11元增資認購股份部
    分，據以請求，故原告應受有218,000元【計算式：（11－
    0.1 ）元×20,000股】之損害。
  (三)又於91年9 月間，被告甲○○再以上述販售力竑公司股票之
    模式，另持由被告丙○○所偽造之「數碼亞洲科技公司（下
    稱數碼公司）91年股利政策」不實文件，向原告詐稱數碼公
    司91年ＥＰＳ高達5 元，該公司將於92年第一季上櫃，而公
    司股價將高達三位數以上之價位。原告即以每股50元之高價
    向被告甲○○購入數碼公司股票17張（計1萬7千股），合計
    85萬元。經查，於被告甲○○向原告販售數碼公司股票之際
    ，數碼公司實際上並無營業實績，且數碼公司當時仍屬未公
    開發行公司，是數碼公司當無可能於92年第一季即為興櫃交
    易，故被告甲○○有為詐欺行為，至為明顯。嗣於91年10月
    間，被告甲○○為增加營利，即向原告陳稱若向紅帽公司購
    滿數碼公司之股票達20張，即可以每股15元之股價辦理增資
    。原告即再透過紅帽公司另購買3 張數碼公司之股票，並匯
    15萬元予紅帽公司。是原告透過紅帽公司購買數碼公司之股
    票達20張（計2萬股），金額為100萬元（計算式：
    85萬＋15萬＝100萬）。
  (四)嗣於91年11月間，數碼公司曾寄發該公司「91年現金增資認
    股繳款書」予原告，其上並記載認股率為每1,000 股即可認
    購470股，每股股價為15 元，惟被告甲○○竟通知原告不要
    理會數碼公司通知，並出具其所竄改之數碼公司91年現金增
    資繳款通知書【即原記載（470/1000）×20,000股＝9,400
    股）之文字，經修改為（1000/1000）×20,000股＝20,000
    股】予原告，並通知原告匯款30萬元（計算式：每股15元×
    20,000股）。惟因數碼公司至92年6 月經歷次增資動作並未
    成功，故未寄發股票予原告。原告於92年9月、93年9月間曾
    二次以存證信函催告數碼公司退還原告所繳之增資股款，惟
    無結果。詎於92年2 月間，數碼公司竟已停止營業（該公司
    於93年5 月13日經經濟部廢止登記），承上，原告透過紅帽
    公司購買數碼公司之股票，及辦理增資繳款之金額已達130
    萬元（計算式：100萬＋30萬＝130萬）。
  (五)復於91年12月間，被告甲○○另持被告丙○○所印製之「台
    灣黃朝科技公司（下稱黃朝公司）」之不實文件，向原告詐
    稱黃朝公司係生技股、ＥＰＳ高，該公司將於92 年8月上興
    櫃，獲利可期。原告即以每股60元透過紅帽公司購買黃朝公
    司之股票2 千股。查黃朝公司並無登記電話，該公司實際上
    亦未上櫃，嗣後，該公司更遭主管機關命令解散，致原告持
    有該公司之股票脫售無門。是原告應受有12萬元（計算式：
    60 ×2000=12萬）之損害。
  (六)按被告丙○○係紅帽公司之董事長，其身負管理及監督該公
    司營運之責，惟被告丙○○竟偽造不實文件，並提供予被告
    甲○○，再由被告甲○○持該不實文件向原告兜售劣質股票
    以圖利，是被告二人應係共同侵權行為人。綜上，原告因被
    告二人之不法行為，致受有163萬8千元（計算式：218,000
    ＋1,000,000 ＋300,000＋120,000=1,638,000）之損害，原
    告爰依侵權行為、不當得利之規定，及證券交易法第20條第
    1 項、第3 項之規定，請求被告二人連帶負損害賠償責任等
    語。
  (七)並聲明：1.被告丙○○、甲○○應連帶給付原告 1,638,000
    元，及自起訴狀繕本送達翌日起至清償日止，按週年利率百
    分之5計算之利息。2.原告願供擔保請准宣告假執行。
二、被告丙○○、甲○○則辯以：
  (一)被告丙○○辯以：被告並不認識原告，就原告請求因增資認
    購數碼公司股份而繳交之30萬元部分，該款項係部分匯入紅
    帽公司帳戶，部分匯入數碼公司，因該款項並未匯入被告個
    人帳戶，是被告並未因此而受有利益。按紅帽公司僅具代為
    轉帳投資款之性質，而被告甲○○並未竄改數碼公司要求增
    資繳款之文件，況且被告並未取得數碼公司因增資後發行之
    股票。就數碼公司欲增資而出具之文件，被告均係由數碼公
    司取得，因紅帽公司不能從事證券交易項目，被告已因上開
    情事遭法院判刑6個月，況整個事件發生已逾9年，原告至今
    才提起訴訟。
  (二)被告甲○○辯以：就原告因增資認購數碼公司股份而繳交之
    30萬元部分，原告係將該款項匯入紅帽公司帳號，該款項並
    未匯入被告個人帳戶，被告並未因此而受有利益。又被告亦
    係根據數碼公司所提供之數據，據以通知原告可得認購之股
    數，被告並未竄改數碼公司欲增資而出具之文件，被告亦係
    購買相同之股數，被告亦係受害人，惟被告已遭法院判刑6
    個月，本件已發生9年，原告才提出本件訴訟等語。
  (三)均聲明：原告之訴駁回。
三、兩造不爭執事項：
（一）被告丙○○為訴外人紅帽公司之實際負責人，被告甲○○
      之名片上記載為訴外人紅帽公司的總經理。
（二）被告甲○○於91年8 月間交付「力竑科技91年、92年股利
      政策」之文件與原告，原告遂以1股52元向紅帽公司購入2
      萬股力竑公司之股票，於91 年8月14日、20日、26日共匯
      款104萬元至紅帽公司所開設世華銀行東臺南分行
      000000000000 號帳戶，又於92年2月以每股11元之價格，
      向紅帽公司購入力竑公司之增資股2萬股，並於92年2月13
      日匯款22萬元至紅帽公司上揭帳戶。
（三）被告甲○○於91年9 月間交付「數碼亞洲科技公司91年股
      利政策」文件與原告，原告因而以每股50元之價格向紅帽
      公司購買1萬7千股數碼亞洲公司之股票，並於91年9 月17
      日匯款85萬元至紅帽公司上揭帳戶，嗣於91年10月28日又
      為購買3千股數碼亞洲公司之股票，將價金15 萬元匯入紅
      帽公司上揭帳戶。又於92年12月2 日為購買數碼亞洲公司
      之增資股2萬股，將股款30 萬元匯入數碼亞洲公司於萬通
      銀行開設之帳戶。
 (四) 被告甲○○於91年12月交付臺灣黃朝生物科技公司「上市
      櫃計畫時程」文件與原告，原告以每股60元之價格向紅帽
      公司購買2千股黃朝公司股票，並於91年12月24日匯款1萬
      2 千元至紅帽公司上揭帳戶，及於91年12月27日電匯10萬
      元至紅帽公司上揭帳戶。
（五）原告向紅帽公司所購買之上述股票，除數碼亞洲公司之增
      資股股票外，其餘公司之母股或增資股紅帽公司均有交付
      原告。
（六）原告於93年間以被告兩人涉犯違反證券交易法罪嫌，訴請
      法務部調查局臺南市調查站移送偵辦。
四、原告主張被告2 人對其施以詐欺手段，使原告陷於錯誤，而
    購買力竑公司增資股、數碼亞洲母股、增資股及黃朝公司股
    票（以下簡稱系爭股票），致原告受有損失，故被告2 人應
    依侵權行為、不當得利及證券交易法第20條第1、3項規定負
    損害賠償責任或返還其交付與被告之金錢等語，則為被告2
    人所否認，並以前詞置辯，是厥為本件爭點者應為（一）被
    告2 人是否以提供不實文件之詐欺手法，使原告向紅帽公司
    購買上揭股票，而應依民法第185條第1項前段共同侵權行為
    規定，負連帶損害賠償責任？或被告2 人應依證券交易法第
    20條第3項規定，負損害賠償責任？（二）被告2人就原告所
    交付之股款，是否應依不當得利相關規定，負返還責任？經
    查：
  (一)按時效因起訴而中斷者，若撤回其訴，或因不合法而受駁回
    之裁判，其裁判確定，視為不中斷，民法第131 條定有明文
    。次按因侵權行為所生之損害賠償請求權，自請求權人知有
    損害及賠償義務人時起，二年間不行使而消滅，民法第197
    條第1 項前段定有明文。再按關於侵權行為損害賠償請求權
    之消滅時效，應以請求權人實際知悉損害及賠償義務人時起
    算，非以知悉賠償義務人因侵權行為所構成之犯罪行為經檢
    察官起訴，或法院判決有罪為準。（最高法院72年台上字第
    738 號判例要旨參照）查本件原告於93年間即向法務部調查
    局臺南市調查站提出檢舉，指控被告2 人以提供不實資訊之
    方式，使原告陷於錯誤，而向訴外人紅帽公司購買力竑公司
    之母股，經調查站移送後偵辦後，遭臺灣臺南地方法院檢察
    署檢察官以被告2人行為涉犯證券交易法第18條、第20條、
    第171條第1項第1款起訴，而被告2人經本院刑事判決，認定
    其觸犯證券交易法第171條第1項第1款及同法第175條，2 罪
    應予分論併罰，定應執行刑為有期徒刑1 年，嗣臺灣高等法
    院臺南分院撤銷原判決，定應執行刑為有期徒刑6 月，經最
    高法院駁回上訴確定等情，有臺灣臺南地方法院檢察署檢察
    官95年度偵字第1338號起訴書、本院95年度訴字第1293號刑
    事判決、臺灣高等法院臺南分院96年度上訴字第1107號刑事
    判決、最高法院99年度台上字第652 號刑事判決在卷可稽，
    並經本院調閱上開刑事卷並查明屬實，據此可知早於93年間
    原告即已知悉其所受之損害及應負損害賠償責任之人，且原
    告雖另案提起刑事附帶民事訴訟，然就本件起訴原因事實，
    業因起訴程式不合法而遭本院以96年度訴字第1155號裁定駁
    回其訴，故就本件原因事實所該當之侵權行為損害賠償請求
    權時效應視為不中斷，惟原告遲至99 年5月14日始提出本件
    訴訟，與時效起算時點相隔約6 年，揆諸上揭判例意旨，自
    應認原告之侵權行為損害賠償請求權已罹於時效，是被告之
    時效抗辯，應可採信。
  (二)按本法規定之損害賠償請求權，自有請求權人知有得受賠償
    之原因時起二年間不行使而消滅。證券交易法第21條定有明
    文。次按若買賣有虛偽、詐欺等情事而符合本條之要件時，
    委託人欲提出賠償之訴，並不能逕行向侵權行為人請求，而
    須透過受託證券經紀商輾轉向侵權行為人請求，致權利之行
    使程序，顯過於繁雜，爰增訂第四項（證券交易法第20條修
    法理由參照），查證券交易法第20條之損害賠償責任究竟為
    契約責任抑或侵權行為責任，爭議已久，惟77年修法理由即
    已明示此條為侵權行為責任之性質，準此，原告於93年間即
    知悉其所受之損害及應負損害賠償責任之人，業如前述，而
    其相隔6 年後方提起本件訴訟，參諸上揭法規及修法理由，
    自應認原告之損害賠償請求權已罹於時效，而不得據該條要
    求被告2人負損害賠償責任。
  (三)按不當得利所稱之「無法律上之原因」，係指欠缺給付目的
    而言。如給付係為一定目的而對他人之財產有所增益，此種
    給付目的通常係基於當事人間之合意，在客觀上即為給付行
    為之原因。是當事人間之給付若本於其等間之合意而為之，
    即難謂其給付為無法律上之原因。又主張不當得利請求權存
    在之當事人，對於不當得利請求權之成立要件應負舉證責任
    ，即應證明他方係無法律上之原因而受利益，致其受有損害
    。如受利益人係因其「給付」而得利時，所謂無法律上之原
    因，即指其給付欠缺給付之目的，故主張該項不當得利請求
    權存在之當事人，自應舉證證明其欠缺給付之目的，始符舉
    證責任分配之原則。（最高法院98年度台上字第1913號判決
    要旨參照）查本件原告為向紅帽公司購買系爭股票所匯款項
    ，除92年12月2 日係匯款30萬元至數碼公司所開設之帳戶外
    ，其餘款項皆係匯至紅帽公司所開設世華銀行東臺南分行
    000000000000號帳戶等情，為兩造所不爭執，堪信為真實，
    則原告既係為履行其與訴外人紅帽公司間之系爭股票買賣契
    約所負之債務而匯款，給付行為應係存在於原告與訴外人紅
    帽公司之間，與被告2人無涉，即難認被告2人因原告之給付
    行為而受有利益。退步言之，縱認被告購買系爭股票係因被
    告甲○○之詐欺手段，而與紅帽公司訂立系爭股票買賣契約
    ，然該買賣契約亦不因此無效，此觀民法第92條第1 項規定
    自明，易言之，訴外人紅帽公司與原告間之系爭股票買賣契
    約仍為有效，自非屬無法律上原因而獲有利益之情形，再者
    原告亦自承除數碼公司之增資股外，其餘股票被告甲○○皆
    有交付與伊，至於數碼公司之增資股票亦經被告甲○○當庭
    提出，足見原告所交付之價款，訴外人紅帽公司確依約用於
    購買系爭股票，此外原告就被告2 人無法律上原因而獲有利
    益之事實，未能舉證以實其說，揆諸上揭判決要旨，自難對
    原告有利之認定，被告之抗辯應屬可採。
五、綜上所述，原告依侵權行為、不當得利及證券交易法第20條
    第3項規定，請求被告丙○○、甲○○連帶給付原告
    1,638,000 元，及自起訴狀繕本送達翌日起至清償日止，按
    週年利率百分之5 計算之利息為無理由，應予駁回，其假執
    行之聲請，亦失所附麗，併予駁回。
六、按法院為終局判決時，應依職權為訴訟費用之裁判；又訴訟
    費用，由敗訴之當事人負擔，民事訴訟法第87第1 項、第78
    條分別定有明文，本件原告之訴為無理由，本院爰依職權酌
    定本件訴訟費用18,236元（即訴訟費用17,236元、提解費用
    1,000元），由原告負擔如主文第2項所示。
七、本件判決基礎已臻明確，兩造其餘攻防方法經本院審酌後，
    核與判決結論不生影響，無逐一論駁之必要，併此敘明。
八、結論：原告之訴為無理由，依民事訴訟法第78條、第87條第
    1項，判決如主文。
中    華    民    國    99    年    9     月    7     日
                  民事第三庭    法  官  周素秋
以上正本係照原本作成。
如對本判決上訴，須於判決送達後20日內向本院提出上訴狀。如
委任律師提起上訴者，應一併繳納上訴審裁判費。
中    華    民    國    99    年    9     月    7     日
                                書記官  洪浩容

司法院資訊處製作；財團法人民間司法改革基金會備份。
